臺灣彰化地方法院民事判決　　　　　　　95年度家訴字第40號
原　　　告　辛○○
被　　　告　戊○○
被　　　告　庚○○
被　　　告　己○○
前列三人共同
訴訟代理人　丁○○
上列當事人間請求分割遺產等事件，本院於民國96年3月13日言
詞辯論終結，判決如下：
    主    文
被告等應連帶給付原告新台幣柒拾貳萬參仟陸佰參拾捌元，及自
民國95年10月12日起至清償日止，按年息百分之五計算之利息。
原告其餘之訴駁回。
本判決第一項，原告以新台幣貳拾伍萬元為被告等供擔保後，得
假執行；但被告等如預供擔保新台柒拾貳萬參仟陸佰參拾捌元，
得免為假執行。
原告其餘假執行之聲請駁回。
訴訟費用捌仟參佰柒拾元由被告等連帶負擔十分之九，其餘由原
告負擔。
    事    實
甲、原告方面：
    一、聲明：
      (一)、先位聲明：
      　　被告等應連帶給付原告新台幣（下同）76萬1308元，
      　  及自起訴狀繕本送達被告翌日起，至清償日止按年息
          百分之五計算之利息。及願供擔保，請准予宣告假執
          行。
      (二)、備位聲明：
      　1.被告戊○○、庚○○應將坐落彰化縣埔心鄉○○段
          1030、1031、1033、1048地號土地應有部分1/16、同
          段1045、1046、1047地號土地應有部分1/8移轉登記
          予原告。
        2.被告己○○應將坐落彰化縣埔心鄉○○段1138地號土
          地應有部分1/8、及門牌彰化縣埔心鄉○○路○段295
          號房屋所有權應有部分1/8移轉登記予原告。
      　3.被告戊○○、庚○○、己○○應將門牌彰化縣埔心鄉
          ○○路國巷38號房屋義民段所有權應有部分1/8移轉
          登記予原告，並連帶給付原告8萬1345元。
    二、陳述：
      (一)、原告與被告戊○○、庚○○、己○○之父親壬○○於
          民國86年3月30日死亡，依法兩造為第一順位繼承權
          人。當時原告人在台中工作，早年已徵得父親同意，
          非如被告等所稱因為與父親為了300萬元一事爭執而
          負氣離家，迄民國86年10月間始行知悉先父亡故。又
          被告等人並未向原告表明先父立有遺囑情事，直至94
          年1月4日原告向中區國稅局員林稽徵查詢及於同年6
          月20日向溪湖地政事務所調取土地登記謄本後，始察
          知先父於民國86年2月26日立有代筆遺囑，其中註明
          遺產分配予原告為65萬元。原告多次向被告等請求分
          割遺產，惟被告等均不願意處理，故原告不得已只得
          訴請分割遺產。查本件先父死亡時，先母謝吳省早於
          84年5月3日死亡，故本件之繼承人為兩造共計四人，
          且無人有拋棄繼承。
      (二)、按被繼承人壬○○遺有遺產計609萬462元。依民法第
          1141條、1223條規定，同一順位繼承人有數人時，按
          人數平均繼承；又直系血親卑親屬之特留分為其應繼
          分之二分之一，故本件原告繼承先父之特留分共計76
          萬1308元（計算式：0000000÷4÷2=761308）。按繼
          承人得隨時請求分割遺產，但法律另有規定或契約另
          有約定者，不在此限，民法第1164條定有明文。又被
          繼承人之遺囑，定有分割遺產之方法，或託他人代定
          者，從其所定；遺囑人於不違反關於留分之規定之範
          圍內，得以遺囑自由處分遺產，民法第1165條第1項
          、第1187條亦分別定有明文。本件因被繼承人立有遺
          囑，依上開法律關係，自應以遺囑內容分割之，其中
          遺產編號01至07號七筆土地由被告戊○○、庚○○平
          分繼承；編號08、09號不動產由被告己○○繼承，先
          父僅於遺囑中欲給原告65萬元，顯然不足夠上開特留
          分之金額。再基於原告迄今仍未取得此一金額，而依
          民法第179條規定，無法律上之原因而利益，致他人
          受損害者，應返還其利益；雖有法律上之原因，而其
          後已不存在者，亦同。原告與被告等人繼承先父謝豐
          欽之遺產，然原告直到今日仍未取得留分，此一權利
          概括存在於全部遺產上，又全部遺產遭被告等人為分
          割登記所有，即原告特留分遭被告等無法律上之原因
          而受有損害，被告等應返還之。又本件被告等人未依
          民法公同共有之規定，取得原告之同意即辦理分割遺
          產，也未通知及知會，致使原告繼承遺產受有損害，
          顯係成立共同侵權行為，併民法第184條、第185規定
          ，請求被告等連帶賠償。
      (三)、就備位聲明部分：若先位聲明不足判決被告等應連帶
          給付原告，因被告等違反公同共有之規定，被告等人
          已為之所有權移轉登記，其登記應屬無效。故被告等
          人應將遺產全部之特留分1/8為移轉登記予原告，另
          本件被告應連帶給付原告新台幣81345元（現金及存
          款八分之一（計算式:762 元＋650000元）/8＝81345
          元）。
      (四)、本件遺產應依中區國稅局核定之申報資料為準。又被
          繼承人生前有多筆定期存款於彰化縣埔心鄉農會，金
          額269萬7000元，且於被繼承人死亡前陸續轉出或提
          領，被告等人為何不提及？且此部分金額足夠支付被
          繼承人生活、醫療及喪葬費用，並非如被告等所稱所
          立遺囑欲給予原告65萬元，僅是形式上之記載。而被
          告等抗辯之原告應分擔先父醫療費用、喪葬費等，原
          告不同意分擔，況被繼承人死亡時有農保喪葬補助、
          保險金給付及親友奠儀等足夠支應。
    三、證據：提出壬○○繼承系統表、代筆遺囑、中區國稅局
        遺產免稅證明書、溪湖地政事務所辦理土地登記申請書
        、地籍謄本及閱覽申請書、埔心鄉調解委員會調解不成
        立證明書、戶籍謄本、埔心鄉農會帳戶（壬○○）交易
        明細表等為證。及聲請向埔心鄉農會查詢壬○○之定存
        （85年1月至86年3月）資料。
乙、被告方面：
    一、聲明：駁回原告之訴。若受不利判決，願擔保請免予假
        執行。
    二、陳述：
      (一)、兩造之母謝吳省於民國84年05月03日病逝，遺有一塊
          農地，當時原告向父親壬○○要求給予她300萬元，
          否則，便不肯辦理繼承事宜，更因此經常與父親爭吵
          ，遂於85年10月間負氣離家出走，從未返家及與家裏
          的人聯絡，更未曾探視父親，下落不明。壬○○於民
          國85年年底因肝癌末期，被告等心期能化解父親與原
          告間不悅，四處尋找原告，及曾向原告友人告以希望
          原告能返家探視父親，但據原告男友蔡先生及女友玉
          婷等人都說：已經轉答予原告，但她不回家，也沒辦
          法；平時都是她打電話給我們，我們不清楚她住那裏
          及電話號碼。兩造父親於86年03月30日病逝，原告不
          回家奔喪，也未曾於一年內回家祭拜。家人無奈，只
          得於86年4月8日至10日刊登報紙尋人啟事，更於同年
          5月15日向埔心派出所報案申請失蹤協尋，還是毫無
          音訊，實非如原告稱被告等刻意不告知情事。原告於
          民國92年至94年四處舉債，債權人以電話及寄來文件
          催討債務，造成被告困擾。原告於父親生前未盡孝道
          ，真是大逆不孝；又不顧兄弟情義，執意提告。
      (二)、壬○○於86年02月26日立下代筆遺囑，其計算遺囑總
          價值為517萬1700元，並以原告特留分65萬元計算並
          無誤（0000000÷4÷2＝646463元，計算整數）。被
          告等人除先父盡扶養外，並未收受該65萬元現金，此
          部分也不應計入遺產總額內。
      (三)、壬○○之遺產免稅證明書上固載有一筆房屋門牌彰化
          縣埔心鄉○○路國義巷38號（原係土角厝），但該房
          屋早於民國75年間因道路擴寬而拆除，故房屋事實上
          不存在，因申報遺產時免課徵遺產稅，故被告等人並
          未予在意，此部分被告等人既未有繼承事實，原告何
          來行扣抵權？被告等未繼承65萬及現金762元，亦無
          需負連帶付8萬1415元。被告等人均依被繼承人所立
          遺囑辦理繼承不動產之登記，皆為合法之程序，何來
          侵害原告之權利？
      (四)、原告提起本件之訴要求特留分後，被告等人即委由被
          告戊○○妻子從95年8月底至10月上旬，每三、四天
          就打一通，欲與原告協商（包括兩造母親所遺一塊土
          地），但原告不肯接受。又被告等人生前奉養及照顧
          壬○○花費醫療及看護費用為63萬2635元、喪葬費用
          110萬，合計共174萬26351元，依民法第271條規定，
          原告亦應分擔四分之一即43萬5659元，若原告之請求
          為有理由時，應予扣減之。按親友奠儀大多屬被告等
          個人之友人、長官及同學給予叩禮，然被告等人九年
          來回禮也不計其數。就壬○○於埔心鄉農會之定期存
          款，被告等人實不知其情。
      (五)、又按遺產稅及贈與稅第16條第12款規定，公共設施保
          留地及道路用地，不必計入遺產總額，本件原屬遺產
          之1030、1031、1033地號土地，民國86年度之公告現
          值計為24萬元，已開闢之通行道路，另該1048地號土
          地為16萬2000元，也無償供公眾通行之道路，此四筆
          土地計40萬2000元應自遺產總額中予扣除。又壬○○
          生前體弱多病，無謀生能力，皆由被告等扶養，原告
          應分擔被告等人於上開期間內扶養父親之費用12萬67
          00元（85年10月01日~86年03月30日，共計181日，以
          每日700元計算）。原告若享有繼承權，卻不用分擔
          扶養務，且於父親亡故後，再出面爭取繼承財產，實
          有違倫理道德。
    三、證據：提出聯合報尋人啟事三則、埔心派出所失蹤人口
        查詢單、原告舉債遭催討公司單據三紙、彰化縣稅捐稽
        徵處員林分處函、醫療費用支出表及單據、喪葬費用單
        據、合約書、舊土地登記簿謄本、地籍圖、埔心鄉戶政
        事務所函、死亡證明書、國義巷拆屋照片、補償費用計
        算清單、舊戶籍謄本等為證，及聲請訊問證人謝清期、
        鍾耀輝、丙○○、甲○○、乙○○。
    理    由
一、原告主張其與被告戊○○、庚○○、己○○之父親壬○○於
    民國86年3月30日死亡，依法兩造為被繼承人壬○○之第一
    順位繼承權人。詎被告等人共未告知先父死亡事，迄民國86
    年10月間原告始行知悉。又被告等人並未向原告表示先父立
    有遺囑情事，直至94年1月4日原告向中區國稅局員林稽徵查
    詢及於同年6月20日向溪湖地政事務所調取土地登記簿謄本
    後，才察知先父早於民國86年2月26日立有代筆遺囑，其中
    註明遺產分配予原告為現金65萬元。本件先父死亡時，先母
    謝吳省早於84年5月3日死亡，故繼承人為兩造共計四人，且
    無人有拋棄繼承。原告多次向被告等請求分割遺產，惟被告
    等均不願意處理，故原告不得已只得提起本件訴訟等情，已
    據原告提出壬○○繼承系統表、代筆遺囑、遺產免稅證明書
    、溪湖地政事務所辦理土地登記申請書、地籍謄本及閱覽申
    請書、埔心鄉調解委員會調解不成立證明書等為證，而被告
    等對於代筆遺囑之真正，亦為承認（按該代筆遺囑經本院86
    年度認字第1551號認證在案），且經證人即代筆人兼見證人
    乙○○、見證人丙○○、甲○○到庭結證屬實，堪信被繼承
    人立有遺囑為真正。
二、又依遺產免稅證明書所載，被繼承人壬○○固留有遺產計值
    609萬462元（其中並列有現金65萬元，應與代筆遺囑第三項
    相符），惟此係計算遺產稅核課之核定價額，然其中房屋門
    彰化縣埔心鄉○○路國義巷38號，中區國稅局固予列入，並
    計算其價額為26萬8千元，然上開房屋確於被繼承人死亡前
    早已滅失（因開闢中正路而拆除），此有被告提出之照片、
    合約書、舊土地登記謄本、地籍圖、埔心鄉戶政事務所函為
    證，並經證人謝清期、鍾耀輝到庭證述屬實，此亦符合被繼
    承人所立代筆遺囑中，該房屋並未載入之事實。堪信被告等
    辯稱國義巷38號房屋早已拆除減失，不應予列入遺產為真正
    ，故此部分不應予計入遺產。
三、依民法第1141條、第1223條、第1224條規定，同一順位繼承
    人有數人時，按人數平均繼承；又直系血親卑親屬之特留分
    為其應繼分之二分之一；特留分，由依第1173條算定之應繼
    財產中，除去債務額算定之；又民法第1187條規定，遺囑人
    於不違反特留分規定之範圍內，得以遺囑自由處分遺產。查
    被告等另辯稱：被告等人生前奉養及照顧壬○○花費醫療及
    看護費用為63萬2635元、喪葬費用110萬，合計共174萬2635
    1元，原告亦應分擔四分之一即43萬5659元，應予扣減之等
    語。惟查，原告否認被告等之主張，並稱其父親生前有多筆
    定存期款，堪足花用。經查，據彰化縣埔心鄉農會函覆本院
    稱：壬○○於民國85年01月至86年03月30日計有八筆定期存
    款，並附有交易明細表，即分別為117萬元、40萬元、11萬
    元、50萬元、20萬元、30萬元、13萬元、26萬元，總計為30
    7萬元，堪信原告稱兩造之被繼承人就現金部分，已足夠支
    付上開費用，應是屬實，被告此部分之辯解，尚非可採。
四、查若依中區國稅局之遺產免稅證明書所載，被繼承人壬○○
    遺固有遺產計值609萬462元，惟如上述，應扣除其中門牌埔
    心鄉○○路國義巷38號房屋部分（計算價額為26萬8千元）
    ，則被繼承人之遺產計為582萬2462元。然若依被繼承人所
    立之代筆遺囑所示，其中第一項七筆土地總價額220萬2千元
    （分配予戊○○、庚○○）、第二項土地價額237萬3千元及
    房屋價值56萬4100元（分配予己○○）、第三項65萬元（分
    配予辛○○），則遺產總額應為578萬9100元（遺囑漏未計
    入65萬元，僅以上開不動產為計算基準，故計算出辛○○之
    特留分約為65萬元），兩者約有微小之差距3萬3400元。本
    院認遺產稅課徵計算標準，係稅捐機關為核課遺產稅計算依
　　據，而立遺囑人既然立有遺囑，且本件兩者差異尚不大，應
　  依立囑人所立之遺囑中遺產總額應為578萬9100元，認定為
    本件之應繼財產，本件查無債務，故兩造間之特留分金額應
    為72萬3638元（計算式：578萬9100元÷4÷2≒=72萬3638元
　　)。按被告等人既已依代筆遺囑，辦理第一、二項之不動產
　  移轉登記完畢，即非原告所稱之不當得利或侵權行為，惟渠
    等承受被繼承人之權利義務，自亦應負擔此一義務，從而，
    原告本於繼承法律關係，訴請被告等連帶給付特留分72萬36
    38元暨遲延法定利息，於此一範圍內之請求為有理由，應予
    准許；超出部分為無理由，應予駁回。兩造均陳明願供擔保
    ，聲請予宣告假執行或免為假執行，就原告勝訴部分，均核
    無不合，爰分別酌定相當金額，併准許之。原告敗訴部分，
    假執行之聲請，失所依附，應予駁回。
五、本案事證已臻明確，兩造其餘主張陳述及所提之證據，暨被
    告備位聲明部分，均毋庸再予審酌，附此敘明。
據上論結：本件原告之訴為一部有理由、一部無理由，依民事訴
訟法第79條、第85條、第390條、第392條第2項，判決如主文。
中　　華　　民　　國　　96　　年　　3　　月　　 27　　日
                  家事法庭      法　官　王鏡明
以上正本係照原本作成
如對本判決上訴應於判決送達後20日向本院提出上訴狀
中　　華　　民　　國　　96　　年　　3 　　月　　27　　日
                            　　書記官　楊美芳
